【裁判字號】    90,台上,3581
【裁判日期】    900614
【裁判案由】    貪污等罪
【裁判全文】
最高法院刑事判決                                九十年度台上字第三五八一號
    上  訴  人  甲○○
右上訴人因貪污等罪案件，不服台灣高等法院中華民國八十九年九月二十日第二審更
審判決（八十八年度上更(四)字第二○五號，起訴案號：台灣桃園地方法院檢察署八十
二年度偵字第五七○一號），提起上訴，本院判決如左：
    主  文
原判決關於甲○○部分撤銷，發回臺灣高等法院。
    理  由
本件原判決認定上訴人甲○○及彭壽仙（業經原審判刑確定）分別為中國石油股份有
限公司台灣營業總處（下稱中油公司）桃園營業處中壢營業站埔心加油站之加油工，
及中壢營業站富岡加油站之代理值班站長，均為依據法令從事公務之人員。林金樹（
業經原審判決免刑確定）係新竹市益欣通運股份有限公司（下稱益欣公司）、怡欣汽
車貨運股份有限公司（下稱怡欣公司）之副理。林金樹為幫助不知情之益欣、怡欣二
公司逃漏營業稅，透過彭壽仙與上訴人洽商，由上訴人提供其職務上製作登載不實之
統一發票予林金樹，作為幫助怡欣、益欣公司逃漏營業稅之用，林金樹則給予上訴人
發票金額百分之二之賄款作為代價。上訴人乃分別與彭壽仙及林金樹共同基於犯意之
聯絡，由上訴人自八十一年一月間起，至八十二年二月一日止，明知怡欣、益欣公司
並未在其加油站加油及支付價金，竟違背其職務，多次在其職務上製作之三聯式統一
發票公文書上之買受人欄登打益欣公司、怡欣公司之統一編號（依序為000000
00號、0000000號），惟先將油品、數量及金額欄留白，將第一、二聯撕下
，於下班後再登載油品、數量及金額，按月彙整後送由彭壽仙轉交林金樹；林金樹則
按發票金額百分之二計算如原判決附表二所得財物金額欄所示之賄款，交由彭壽仙轉
交上訴人收受。林金樹再將前揭登載不實之統一發票交予怡欣、益欣公司不知情之人
員持向新竹市稅捐稽徵處報稅，以扣抵營業成本，因而幫助怡欣、益欣公司逃漏如原
判決附表四稅額欄所示之營業稅。又上訴人明知榕泰通運有限公司（下稱榕泰公司）
並未在上開加油站加油及付款，竟與靠行於榕泰公司之曳引車司機黃承義（業經判刑
確定）共同基於犯意之聯絡，自八十一年九月十六日起，至八十二年二月一日止，由
上訴人以同一手法，多次製作榕泰公司（統一編號：00000000號）在該加油
站加油付款之不實統一發票。並自八十一年十二月二十一日起，至八十二年二月一日
止，再以同一手法多次製作怡泰貨櫃運輸股份有限公司（下稱怡泰公司，統一編號：
0000000號）在上開加油站加油付款之不實統一發票，均按月彙整後交付黃承
義。黃承義則按發票金額百分之五計算如原判決附表三所得財物金額欄所示之賄款交
付予上訴人收受。黃承義再將上開登載不實之統一發票交付予榕泰、怡泰公司不知情
之人員持向台北縣稅捐稽徵處及基隆市稅捐稽徵處報稅，以扣抵營業成本，因而幫助
榕泰、怡泰公司分別逃漏如原判決附表三稅額欄所示之營業稅，均足以生損害於中油
公司業務之管理及稅捐稽徵機關之稅收等情。因而撤銷第一審關於上訴人部分之判決
，改判依牽連犯關係從一重論處上訴人共同連續依據法令從事公務之人員，對於違背
職務之行為收受賄賂罪刑，固非無見。
惟查，(一)、按（八十一年七月十七日）修正前貪污治罪條例第四條第一項第五款之違
背職務收受賄賂罪，係以依據法令從事於公務之人員，違背其職務上之行為而收受賄
賂為其構成要件。因之，該罪之成立自須具備上開身份及職務之特別關係。依原判決
事實之認定，彭壽仙係中油公司桃園營業處中壢營業站「富岡加油站」之代理值班站
長，並非同營業處中壢營業站「埔心加油站」之職員，其雖有為富岡加油站製作售油
統一發票之職務，但並無為埔心加油站製作售油統一發票之職務。從而，上訴人在其
所任職之埔心加油站內製作不實內容之統一發票，以及因該項違背職務上行為而收受
賄賂，似與彭壽仙之上開身份及其職務上之行為無關。原判決並未詳細說明何以無上
述身份及職務之彭壽仙得與有上述身份及職務之上訴人成立前揭違背職務收受賄賂罪
之共同正犯之理由，尚嫌理由不備。(二)、原判決認定上訴人收受林金樹、黃承義分別
按發票金額百分之二計算如其附表二所示之賄款金額「二十九萬二千四百八十八元」
，及按發票金額百分之五計算如其附表三所示之賄款金額「十四萬零一百九十一元」
，總計為「四十三萬二千六百七十九元」等情。然依其附表二、三發票金額合計欄所
載之金額，分別依百分之二及百分之五計算結果（未滿一元者四捨五入），上訴人於
該附表二所收受之賄款應為「二十九萬二千四百八十二元」，附表三部分應為「十四
萬三千三百九十六元」，總計則應為「四十三萬五千八百七十八元」。且依原判決附
表二、三所得財物各欄所示之金額計算結果，附表二所示賄款金額共計應為「二十九
萬二千三百八十八元」，附表三所示之賄款金額共計應為「十四萬二千八百三十元」
，合計應為「四十三萬五千二百十八元」，均與原判決附表二、三所得財物金額合計
欄所記載之前揭賄款金額不相符合。又依原判決附表三發票金額欄所記載之金額合計
結果，應為「二百八十六萬四千九百二十八元」，原判決同附表發票金額合計欄竟記
載為「二百八十六萬七千九百二十八元」，亦有不符，併有可議。(三)、按修正前貪污
治罪條例第九條之規定，犯同條例第四條至第六條各款之罪者，其所得財物應予追繳
，並依其情節分別沒收或發還被害人，如全部或一部無法追繳時，應追徵其價額或以
其財產抵償之。依此規定觀之，必限於所得為金錢以外之其他財物而無法追繳時，始
應追徵其價額；如所得財物為金錢（即現款）而無法追繳時，則應逕以其財產抵償之
，不發生應否追徵其價額之問題。原判決既認定本件上訴人所得之財物為金錢，並非
金錢以外之財物，竟於宣告將上訴人所得財物（即金錢）四十三萬二千六百七十九元
予以追繳沒收後，又諭知如全部或一部無法追繳時，「追徵其價額」，依上說明，自
非適法。上訴意旨雖未指摘及此，然以上均為本院得依職權調查之事項，應認原判決
仍有撤銷發回之原因。又原判決不另為無罪諭知部分與發回部分有審判不可分關係，
應併予發回。
據上論結，應依刑事訴訟法第三百九十七條、第四百零一條，判決如主文。
中      華      民      國     九十     年      六      月     十四     日
                              最高法院刑事第七庭
                                  審判長法官  吳  雄  銘
                                        法官  池  啟  明
                                        法官  石  木  欽
                                        法官  郭  毓  洲
                                        法官  吳  三  龍
      右正本證明與原本無異
                                              書  記  官
中      華      民      國     九十     年      六      月     十八     日


司法院資訊處製作；財團法人民間司法改革基金會備份。
